---
title: "Taller 3 - Experimento Aleatorio"
author: "Maria Camila Caraballo, Laura Sarif Rivera"
date: "2025-09-10"
output: pdf_document
---

```{r setup, include=FALSE}
knitr::opts_chunk$set(echo = TRUE)
```

## Experimentos Aleatorios

Este trabajo tiene como objetivo replicar parte de los resultados de Banerjee, Duflo, Glennerster y Kinnan (2015) sobre el impacto del microcrédito en Hyderabad, India. A través de esta replicación buscamos poner en práctica lo aprendido en clase y comprender cómo la evidencia empírica respalda (o cuestiona) las conclusiones sobre el papel de las microfinanzas en la reducción de la pobreza.

### 1. Análisis introductorio

Al introducir el artículo, los autores analizaron las limitaciones y lineamientos de la investigación de microcrédito publicada.

**¿Cuáles son los problemas en la identificación del impacto del microcrédito si uno simplemente compara los que tienen microcrédito y los que no tienen microcrédito? ¿Qué método utilizan los autores para identificar tal impacto? ¿Cómo resuelve ese método los problemas antes mencionados?**

Los principales problemas de identificación en este caso radican en que, si se comparan de manera ingenua los hogares que recibieron microcrédito con aquellos que no lo hicieron, surge un sesgo de selección. Esto ocurre porque pueden existir múltiples dimensiones observables y no observables que influyen tanto en la probabilidad de recibir un préstamo como en los resultados que se quieren evaluar. Por ejemplo, los hogares que buscan y obtienen microcrédito suelen ser más ambiciosos y tener mayores aspiraciones de emprender, expandir negocios o invertir en educación, lo que los hace sistemáticamente distintos de aquellos que no buscan crédito. Además, los prestatarios pueden contar con más activos, mejores redes sociales o un patrimonio inicial que los hace más aptos para acceder y aprovechar un préstamo. A nivel contextual también existe un sesgo de ubicación del programa, ya que las instituciones tienden a abrir sucursales en barrios donde esperan una demanda mínima y donde existen condiciones estructurales más favorables, dejando fuera barrios con características distintas.

Para superar estos problemas, los autores implementaron un experimento aleatorizado a nivel de barrio en Hyderabad, India. Partieron de 104 barrios identificados por Spandana como posibles lugares de expansión y los emparejaron según sus características socioeconómicas. Dentro de cada par, uno fue asignado aleatoriamente al tratamiento, es decir recibir una sucursal, y el otro al control. Como resultado, 52 barrios obtuvieron acceso al microcrédito y 52 quedaron como grupo de comparación.

La asignación aleatoria asegura que, en promedio, los barrios tratados y los de control sean equivalentes en sus condiciones previas tanto observables como no observables, de modo que la única diferencia sistemática entre ambos grupos es la intervención. Así, cualquier diferencia en los resultados posteriores puede atribuirse causalmente al acceso al microcrédito. Además, este diseño resuelve el problema de program placement al desligar la decisión de abrir sucursales de las condiciones del barrio, ya que no es la institución la que decide estratégicamente dónde expandirse, sino el azar. Con ello se elimina la posibilidad de que los mejores barrios sean los que reciban primero el programa, lo cual garantiza que la comparación refleje el verdadero impacto del microcrédito y no diferencias preexistentes.

### 2. Estimaciones originales

Los autores reportan los resultados de estimar la siguiente ecuación:

$$
y_{ia} = \alpha + \beta Treat_{ia} + X'_a\gamma + \epsilon_i
$$

Donde $y_{ia}$ es un resultado para el hogar $i$ en el área $a$, $Treat_{ia}$ es una dicótoma que toma el valor de 1 si el hogar está ubicado en un área tratada, mientras que $\beta$ es el efecto de $ITT$. $X_a$ es el vector con dimensión $K \cdot 1$ de variables de control.

**a) ¿Cuál es la unidad de análisis en el estudio?**

Si bien los hogares son la unidad de análisis empleada para medir los resultados, la aleatorización del tratamiento se llevó a cabo a nivel de barrio, de modo que la apertura de la sucursal se asignó colectivamente y no de manera individual.

b)  **Replique la tabla 2 panel A, columnas 1 y 3 para mostrar el efecto de microfinanzas (ser tratado por el programa) en la obtención de más préstamos (acceso a créditos). Explique la intuición detrás de los resultados. Presente sus resultados con 4 cifras significativas.**

```{r}
# Cargar liberias y paquetes

#install.packages("haven") cual
#install.packages("plm")
#install.packages("skimr")
#install.packages("dplyr")
#install.packages("ggplot2")
#install.packages("modelsummary")
#install.packages("knitr")
#install.packages("tinytex")
#tinytex::install_tinytex()
#install.packages("survey")
library(knitr)
library(haven)
library(plm)
library(scales)
library(skimr)
library(dplyr)
library(ggplot2)
library(AER)        
library(fixest)
library(lmtest)
library(sandwich)
library(tidyverse)
library(stargazer)
library(dplyr) 
library(survey)

# Leer archivo .dta
data <- read_dta("data_endline_1and2.dta")

# Ver base
str(data)

# Revisar NA de la base
colSums(is.na(data))

# Eliminar NA
data_inicial <- data %>% filter(!is.na(spandana_1))

# Filtrar solo hogares de Endline 1
data_inicial <- subset(data_inicial, sample1 == 1)

# Definir diseño muestral con pesos y clustering por área
design1 <- svydesign(
  id = ~areaid,   
  weights = ~w1,  
  data = data_inicial
)

# 5. Regresiones
c1 <- svyglm(
  spandana_1 ~ treatment + area_debt_total_base + area_pop_base + area_business_total_base + area_exp_pc_mean_base + area_literate_head_base + area_literate_base,
  design = design1,
  family = gaussian()
)

c2 <- svyglm(
  anymfi_1 ~ treatment + area_debt_total_base + area_pop_base + area_business_total_base + area_exp_pc_mean_base + area_literate_head_base + area_literate_base,
  design = design1,
  family = gaussian()
)

# 6. Mostrar tabla de resultados
stargazer(c1, c2, type = "text",
          keep = "treatment",
          covariate.labels = c("Treatment"),
          dep.var.labels = c("Spandana",
                             "Any MFI"),
          digits = 4,
          title = "Replicar Tabla 2- Credit")

```

c)  **Replique la tabla 3 panel A, columnas  3 y 4. Explique la intuición detrás de los resultados. Recuerde incluir la corrección por sobremuestreo y errores cluster a nivel de área.**

```{r}
# Revisar NA de la base
colSums(is.na(data1))

# Eliminar NA
data2 <- data %>% filter(!is.na(bizexpense_1))
data3 <- data %>% filter(!is.na(bizprofit_1))

# Definir diseño muestral con pesos y clustering por área en cada base
design2 <- svydesign(
  id = ~ areaid,   # cluster nivel área
  weights = ~ w1,  # pesos 
  data = data2
)
design3 <- svydesign(
  id = ~ areaid,   # cluster nivel área
  weights = ~ w1,  # pesos 
  data = data3
)

# Columna 3
c3 <- svyglm(
  bizexpense_1 ~ treatment + area_debt_total_base + area_pop_base + area_business_total_base + area_exp_pc_mean_base + area_literate_head_base + area_literate_base,
  design = design2,
  data = data2
)

# Columna 4
c4 <- svyglm(
  bizprofit_1 ~ treatment + area_debt_total_base + area_pop_base + area_business_total_base + area_exp_pc_mean_base + area_literate_head_base + area_literate_base,
  design = design3,
  data = data3
)

# Tabla 
stargazer(c3, c4, type = "text",
          keep = "treatment",
          covariate.labels = c("Treatment"),
          dep.var.labels = c("Expenses",
                             "Profit"),
          digits = 4,
          title = "TABLE 3 -(Panel A)")

```

d)  **Usando “any MFI” como definición del tratamiento y “Treated Area” como asignación aleatoria inicial, calcule la tasa de cumplimiento (*compliance rate*) ¿Parece ser alta o baja? (Nota: incluya el ajuste para sobremuestreo)**

Rta: La tasa de cumplimiento ponderada en el grupo de tratados es del 25%, mientras que en el grupo de control es del 18%. La diferencia es de 7 puntos porcentuales, lo que indica que la tasa de cumplimiento es **baja**, y por lo tanto la asignación a un área tratada es un instrumento débil para la participación en otras instituciones financieras de microcrédito.

```{r}

# Eliminar NA
data_clean <- data %>% filter(!is.na(anymfi_1), !is.na(treatment), !is.na(w1))

# tasas de cumplimiento por grupo
comp_rates <- data_clean %>%
  group_by(treatment) %>%
  summarise(tasa_cumplimiento = weighted.mean(anymfi_1, w = w1, na.rm = TRUE))

comp_rates

# calcular la diferencia (first stage)
first_stage <- comp_rates$tasa_cumplimiento[comp_rates$treatment == 1] -
               comp_rates$tasa_cumplimiento[comp_rates$treatment == 0]

first_stage
p <- first_stage # guardar


```

### 3. Cálculo de impacto

Ahora quieres estimar el impacto de recibir efectivamente un microcrédito sobre 2 variables: i) el consumo total (total_exp_mo_pc_1) y ii) los beneficios del negocio (*bizprofit_2*)

Para ello, se toma como variable de tratamiento efectivo a la dicótoma *anymfi_1* que toma el valor de uno si el hogar recibió algún préstamo de cualquier IMF para la línea final 1 y cero en caso contrario. Podemos tomar como instrumento el hecho de que la ubicación de los bancos fue aleatoria. Para esto, use como instrumento en sus estimaciones la asignación aleatoria.

Finalmente, no incluya ningún control en sus estimaciones y responda las siguientes preguntas teniendo en cuenta estas nociones y variables:

a)  **¿Cuáles son los supuestos necesarios para que los estimadores de VI sean válidos (en el contexto del artículo)?**

Rta: En el paper de Banerjee, Duflo, Glennerster y Kinnan (2015), la estrategia empírica consiste en estimar el efecto causal de recibir un préstamo de microcrédito de otras instituciones financieras (anymfi_1) sobre variables como el consumo (total_exp_mo_pc_1) y las utilidades del negocio (bizprofit_2). Dado que el acceso al crédito no fue asignado aleatoriamente si no que se trato de un spillover, los autores utilizan como instrumento la ubicación de los bancos de las instituciones dado de que fueron aletorias (treatment). Para que el instrumento sea válido, se deberá contar con lo siguiente:

1)  Relevancia: la ubicación aleatoria de las sucursales de los bancos debe estar correlacionada con la probabilidad de que un hogar reciba microcrédito. En otras palabras, vivir en un área tratada debe aumentar significativamente la probabilidad de tener un préstamo.

2)  Exogeneidad: la variable instrumental (treated_area) debe ser independiente de los factores no observados que afectan directamente el resultado de interés (mejoras el bienestar como hogar). En este contexto, se justifica porque la asignación de las sucursales fue resultado de un procedimiento aleatorio, lo que garantiza que, en promedio, las áreas tratadas y de control eran comparables antes de la intervención.

3)  **Para cada una de las dos variables, estime el efecto *Local Average Treament Effect* de obtener un préstamo, a través del método de Variable Instrumental. Estime también el ITT. Para cada tipo de efecto (LATE e ITT) presente una tabla con sus estimaciones y sus respectivos errores estándar. Interprete sus resultados, ¿Cuál es la diferencia en la interpretación de los dos tipos de efecto?**

    Rta: la estimación por IV identifica un efecto local promedio del tratamiento (LATE), es decir, el impacto del microcrédito sobre un subgrupo de hogares cuya decisión de tomar un préstamo depende de la presencia de una sucursal en su área (compliers).

```{r}

# Eliminar NA
data4 <- data %>% filter(!is.na(total_exp_mo_pc_1))
data5 <- data %>% filter(!is.na(bizprofit_1))

# Intention-to-Treat (ITT) esto compara todos los municipios tratados vs. control.
itt1_consumo <- lm(total_exp_mo_pc_1 ~ treatment, data = data4, weights = w1)
itt2_profit  <- lm(bizprofit_1 ~ treatment, data = data5, weights = w1)

# Guardar coeficientes ITT
itt_consumo_hat <- coef(itt1_consumo)["treatment"]
itt_profit_hat  <- coef(itt2_profit)["treatment"]

# LATE (Local Average Treatment Effect) es el efecto promedio para los individuos cuyo estatus de tratamiento está determinado por el instrumento
late1_consumo <- ivreg(total_exp_mo_pc_1 ~ anymfi_1 | treatment, weights = w1, data = data4)
late2_profit <- ivreg(bizprofit_1 ~ anymfi_1 | treatment, weights = w1, data = data5)

# Guardar coeficientes LATE
late_consumo_iv <- coef(late1_consumo)["anymfi_1"]
late_profit_iv  <- coef(late2_profit)["anymfi_1"]

# Agrupar errores por barrio ITT
coeftest(itt1_consumo, vcov = vcovCL(itt1_consumo, cluster = ~ areaid))
coeftest(itt2_profit, vcov = vcovCL(itt2_profit, cluster = ~ areaid))

# Agrupar errores por barrio LATE
coeftest(late1_consumo, vcov = vcovCL(late1_consumo, cluster = ~ areaid))
coeftest(late2_profit, vcov = vcovCL(late2_profit, cluster = ~ areaid))

# Matrices para cluster
matriz_ITT1   <- vcovCL(itt1_consumo, cluster = ~ areaid)
matriz_ITT2   <- vcovCL(itt2_profit, cluster = ~ areaid)
matriz_LATE1   <- vcovCL(late1_consumo, cluster = ~ areaid)
matriz_LATE2  <- vcovCL(late2_profit, cluster = ~ areaid)

# Errores estandar
se_itt_consumo   <- sqrt(diag(matriz_ITT1))
se_itt_profit  <- sqrt(diag(matriz_ITT2))
se_late_consumo   <- sqrt(diag(matriz_LATE1))
se_late_profit   <- sqrt(diag(matriz_LATE2))

# Tabla
stargazer(itt1_consumo, itt2_profit,late1_consumo, late2_profit,
          type = "text",
          se = list(se_itt_consumo,se_itt_profit,se_late_consumo,se_late_profit),
          column.labels = c("ITT consumo","ITT profit", 
                            "LATE consumo", "LATE profit"),
          title = "Impacto del microcrédito con errores agrupados por barrio")


```

**c. ¿Cuál debería ser la relación matemática entre la tasa de cumplimiento, el *LATE* y el *ITT?* ¿Parece mantenerse esta relación en sus resultados? En una tabla presente sus cálculos de *LATE* matemáticos manuales y discuta.**

Rta: el LATE se obtiene dividiendo el ITT por la tasa de cumplimiento.Se observa que los valores de LATE calculados manualmente son muy similares a los estimados mediante el método de variables instrumentales. Pero existen diferencias y se puede explicar como la forma en la que se calcula manual no se tiene en cuenta errores estándar, covarianzas etc. Finalmente, la relación matemática entre ITT, tasa de cumplimiento y LATE se cumple en la práctica y que la estrategia de identificación empleada resulta consistente para estimar el efecto local del microcrédito sobre los hogares que cumplen con la asignación.

```{r}
# LATE manual 
late_consumo_manual <- itt_consumo_hat / p
late_profit_manual  <- itt_profit_hat  / p

# Tabla final
tabla_resultados <- data.frame(
  Outcome = c("Consumo", "Profit"),
  ITT = c(itt_consumo_hat, itt_profit_hat),
  Tasa_cumplimiento = c(p, p),
  LATE_manual = c(late_consumo_manual, late_profit_manual),
  LATE_IV = c(late_consumo_iv, late_profit_iv)
)
tabla_resultados

```
